臺灣臺中地方法院交通事件裁定　　　　100年度交聲字第882號
原處分機關　交通部公路總局臺中區監理所（臺中市監理站）
聲明異議人
即受處分人　張士昇
上列異議人因違反道路交通管理處罰條例案件，對於交通部公路
總局臺中區監理所臺中市監理站民國100年3月14日所為之處分（
裁監稽違字第裁61-GE0000000號）聲明異議，本院裁定如下：
    主  文
原處分撤銷。
張士昇汽車駕駛人，駕駛汽車經測試檢定酒精濃度超過規定標準
，吊扣普通重型機器腳踏車駕駛執照壹年，並應參加道路交通安
全講習。
    理  由
一、原處分機關略以：受處分人張士昇駕駛車號G5V-762號之重
    型機車，於民國97年12月24日1時39分許，行經臺中市○○
    路與永興街口處，因有「酒後騎機車酒測值（1.17MG/L）肇
    事」之違規，經臺中市警察局第二分局員警以中市警交字第
    GE0000000號舉發違反道路交通管理事件通知單舉發。本站
    於100年3月14日以裁監稽違字第裁61-GE0000000號裁決書，
    依道路交通管理處罰條例第35條第1項第1款之規定，裁處罰
    鍰新臺幣（下同）45000元整，吊扣機車駕駛執照12個月，
    並施以道安講習（99年7月26日已執行吊扣機車駕照12個月
    、簽收道安講習單）等語。
二、本件受處分人張士昇聲明異議略以：受處分人於上開時、地
    酒醉駕車，業經臺灣臺中地方法院檢察署檢察官予以緩起訴
    處分，並支付國庫50000元，然原處分機關又裁處罰鍰45000
    元，有違一事不二罰，爰聲請撤銷原處分有關罰緩部分等語
    。
三、按汽車駕駛人飲用酒類或其他類似物後，其吐氣所含酒精濃
    度超過每公升0.25毫克，不得駕車；駕駛汽車經測試檢定酒
    精濃度超過標準，處汽車駕駛人罰鍰15000 元以上60000 元
    以下，並當場移置保管該汽車及吊扣駕駛執照1 年，因而肇
    事致人受傷者，並吊扣駕駛執照2 年。道路交通安全規則第
    114 條第2 款、道路交通管理處罰條例第35條第1 項第1 款
    分別定有明文。再者，一行為同時觸犯刑事法律及違反行政
    法上義務規定者，依刑事法律處罰之。但其行為應處以「其
    他種類行政罰」或得沒入之物而未經法院宣告沒收者，亦得
    裁處之。前項行為如經不起訴處分或為無罪、免訴、不受理
    、不付審理之裁判確定者，得依違反行政法上義務規定裁處
    之。本法所稱「其他種類行政罰」，指下列裁罰性之不利處
    分：限制或禁止行為之處分：限制或停止營業、「吊扣證照
    」、命令停工或停止使用、禁止行駛、禁止出入港口、機場
    或特定場所、禁止製造、販賣、輸出入、禁止申請或其他限
    制或禁止為一定行為之處分。行政罰法第26條、第2 條第1
    款亦有明定。惟依95年2 月5 日正式施行之行政罰法第26條
    第1 項規定：「一行為同時觸犯刑事法律及違反行政法上義
    務規定者，依刑事法律處罰之。但其行為應處以其他種類行
    政罰或得沒入之物而未經法院宣告沒收者，亦得裁處之。」
    ，此乃一行為同時造成刑罰法律與行政秩序罰規定發生競合
    適用之關係時，基於「一事不二罰」之法理，經由立法程序
    確立應以刑罰優先為原則，避免行為人承受過度且重複之處
    罰。此觀該條立法理由明確揭示：「一行為同時觸犯刑事法
    律及違反行政法上義務規定時，由於刑罰與行政罰同屬對不
    法行為之制裁，而刑罰之懲罰作用較強，故依刑事法律處罰
    ，即足資警惕時，實無一事二罰再處行政罰之必要。且刑事
    法律處罰，由法院依法定程序為之，較符合正當法律程序，
    應予優先適用。但罰鍰以外之沒入或其他種類行政罰，因兼
    具維護公共秩序之作用，為達行政目的，行政機關仍得併予
    裁處，故為第一項但書規定。」，其理益明。是以前揭行政
    罰法中刑事法律處罰優先且不再處以行政秩序罰之目的，既
    係因為行為人已接受刑罰而足資警惕，且已發生懲罰之作用
    ，即無使行為人陷於雙重處罰之不利益，則關於刑事法律處
    罰之範圍自應採取實質認定，凡刑事實體法或程序法中所規
    定客觀上剝奪行為人生命、自由、財產權利，主觀上亦因制
    裁之嚴厲性、痛苦性，其強度足以造成心理強制而間接達成
    矯正教化目的之處遇手段，皆應納入其中，而不以形式上符
    合刑法第32 條 至第34條所定主刑及從刑種類者為限，始與
    前揭法律規範之意旨相符。
四、查本件受處分人張士昇，於前揭時、地，駕駛重型機車因酒
    精濃度超過標準（呼氣酒精濃度達每公升1.17毫克）之違規
    事實，固經受處分人自承在卷，並有裁決書等附卷可稽，然
    查：
(一)、按依行政罰法第26條之立法理由觀之：「一行為同時觸犯
      刑事法律及違反行政法上義務規定時，由於刑罰與行政罰
      同屬對不法行為之制裁，而刑罰之懲罰作用較強，故依刑
      事法律處罰，即足資警惕時，實無為一事二罰再處行政罰
      之必要。且刑事法律處罰，由法院依法定程序為之，較符
      合正當法律程序，應予優先適用。但罰鍰以外之沒入或其
      他種類行政罰，因兼具維護公共秩序之作用，為達行政目
      的，行政機關仍得『併與裁處』」。故在處罰目的且處罰
      方式相同時，若依刑事法律處罰，即足資警惕時，實無為
      一事二罰再處行政罰之必要。又刑事訴訟法第253條之2規
      定，檢察官為緩起訴處分，得命被告於一定期間內履行「
      向公庫支付一定之金額」，此一命被告為金錢給付的部分
      ，應得被告之同意。命被告為金錢給付部分，並得為民事
      強制執行名義。檢察官課被告以上之負擔，由於此負擔雖
      非「刑罰」，但性質上可謂實質的制裁，且造成被告權利
      受限制的影響。則受處分人上開違反刑事法律禁止規範之
      犯罪事實既已明確，僅因檢察官採取緩起訴處分之替代性
      刑事處遇手段，未將該案逕行起訴或聲請簡易判決處刑，
      致其後適用之刑事訴訟程序有所區別，然就受處分人負有
      支付一定金額予檢察官指定機構之義務觀察，其如未在上
      開指定期間內確實履行義務，依刑事訴訟法第253條之3第
      1項第3款之規定，受處分人將遭受撤銷緩起訴處分之不利
      益；反之，倘其確實遵守並履行各項緩起訴條件，除非合
      於刑事訴訟法第260條所定情形之一，否則受處分人即無
      再就同一案件遭受刑事訴追之虞。從而，受處分人已因上
      開緩起訴處分而剝奪其財產權，主觀上前揭金錢給付義務
      亦具有強制性、懲罰性，雖不若易科罰金係以支付金錢作
      為自由刑之替代，惟經由緩起訴處分條件之履行使其免於
      遭檢察官發動起訴程序，仍具有替代刑罰之效果，廣義而
      言，應屬前揭所稱之「實質刑事法律處罰」，而有行政罰
      法第26條第1項「一事不二罰」規定之適用。又法務部95
      年5月25日法律字第0950700393號函雖謂：行政罰法第26
      條第2項所稱「不起訴處分」包括「緩起訴處分」在內等
      語，惟該項乃例外得裁處行政秩序罰之補充規定，參諸該
      條文係將「不起訴處分」、「無罪」、「免訴」、「不受
      理」、「不付審理」等不能證明刑事被告犯罪或未曾使其
      實際接受刑罰之情形逐一臚列，顯然與該條第一項所指發
      生處罰競合之前提要件尚有未合，故有第二項仍依違反行
      政法上義務規定裁處之必要。本件緩起訴處分既非不能證
      明行為人之犯罪事實，且有支付一定金額之實質處罰，自
      與上開行政罰法第26條第2項列舉之不起訴處分等情形迥
      然有別，仍無從遽為比擬而為相同之處置。如若不然，則
      刑事被告如經法院循審判程序判處罰金或得以易科罰金之
      拘役或有期徒刑，均得以援用行政法罰第26條第1項之規
      定，免於處以行政秩序罰之雙重不利益；至於藉由緩起訴
      處分而節省司法資源者，在基於實質懲罰目的而其財產權
      遭受剝奪之餘，卻仍需繳納一定金額之行政罰鍰，其結果
      勢必降低刑事被告接受緩起訴處分之意願，而反噬緩起訴
      處分替代繁複刑事審判程序之制度性機能。準此以言，行
      政罰法第26條第2項既未將緩起訴處分列舉其中，本於「
      例外規定從嚴解釋」之法理及前揭說明，自不能將條文中
      「不起訴處分」之範圍，擴及於性質顯不相同之「緩起訴
      處分」，且亦非得以具體個案中比較當事人實質上是否影
      響其財產權利（緩起訴可能係無負擔之緩起訴，而緩刑亦
      可能無負擔，惟均不影響其刑事處分之性質），或其影響
      當事人財產權利之輕重比較，憑為有無前揭行政罰法「一
      事不二罰」規定適用之標準。而道路交通管理處罰條例第
      35條所規定之裁處，含有罰鍰與吊扣駕照之處分，二者分
      屬行政罰法中之裁罰，有對於過去違反義務行為處罰之「
      秩序罰」（指罰鍰），以及對於預防將來再犯危險之「管
      制罰」（指吊扣駕照）；前者對於過去義務違反而為秩序
      罰之目的，與刑事制裁酒醉駕車所欲達到保護交通安全之
      目的相同，二者既為相同之目的，則處以較重之刑事制裁
      為已足，自無重複處罰行政罰之必要。本件對於性質相同
      之金錢裁罰，已依懲罰作用較強之刑事法律制裁後，即無
      再依行政法為相同處罰之理。原處分就此未予詳查，據予
      裁罰，尚有未洽。本件就此部分之異議為有理由，原處分
      應予撤銷。
(二)、至原處分關於吊扣駕駛執照以及施以道安講習處分部分，
      則係預防將來再犯危險之管制罰，而有別於前揭針對已發
      生違規事實科處罰鍰之行政秩序罰，屬行政罰法第26條第
      1項但書所稱之「其他種類行政罰」。本件受處分人確有
      飲酒駕駛重型機車，經測試檢定酒精濃度超過標準之情，
      有原舉發機關之舉發通知單在卷可佐。受處分人因本案另
      涉犯刑法第185條之3酒醉駕車之公共危險罪，經臺灣臺中
      地方法院檢察署檢察官以97年度速偵字第5243號為緩起訴
      處分，緩起訴期間為2年，且應於接受該署檢察官執行緩
      起訴處分命令通知書之日起3個月內，向國庫支付5萬元等
      情，有臺灣臺中地方法院檢察署檢察官緩起訴處分書、臺
      灣高等法院被告前案紀錄表附卷可稽。是依前開說明，原
      處分機關就此違反行政秩序規定之部分，自不得就該同一
      違規事實再處以「罰鍰」，然仍應科處罰鍰以外之行政罰
      （即吊扣證照以及施以道安講習）。是原處分機關依道路
      交通管理處罰條例第35條第1項第1款規定，吊扣其駕駛執
      照12個月以及施以道安講習處分，自無不合。惟援引道路
      交通管理處罰條例第35條第1項第1款規定裁處罰鍰4500 0
      元部分，有違行政罰法第26條第1項前段「一事不二罰」
      之規定，於法未合。
五、綜上所述，原處分機關以受處分人有酒精濃度超過標準之行
    為，依道路交通管理處罰條例第35條第1項第1款、違反道路
    交通管理事件統一裁罰基準及處理細則第43條、違反道路交
    通管理事件統一裁罰標準表等規定，裁處受處分人「罰鍰」
    45000元「罰鍰」之部分於法不合。另原處分關於吊扣駕駛
    執照12個月及應接受道路交通安全講習部分之裁處內容，雖
    未據受處分人聲明異議，然按聲明異議屬一種司法救濟途徑
    ，由法院審查受處分人所涉之違規事實是否成立，及原處分
    所適用之法條是否正確、裁罰是否適當，因法院負有司法審
    查之作用，對原處分失當時，應自為處分，就罰鍰、吊照及
    安全講習等處罰效果，宜為一併重新諭知（臺灣高等法院暨
    所屬法院98年法律座談會刑事類提案第23號決議可佐），此
    部分係原處分機關基於前開單一交通違規行為所為處分之一
    部，且受處分人對其中罰鍰部分已表明不服之旨如前，自應
    認其已對該案之處分全部聲明不服，本院自應併予審究，且
    本件酒後駕車為一個違規行為，罰鍰、吊扣（禁考或記點）
    處分及施以道路交通安全講習部分無從區分，從而，應認受
    處分人提起本件異議為有理由，本院自應將原處分撤銷，另
    為裁罰如主文第2項所示，以期適法。
六、據上論斷，應依道路交通管理處罰條例第87條第2項，道路
    交通事件處理辦法第19條前段，裁定如主文。
中    華    民    國   100    年    3     月   23    日
                            交通法庭  法  官  柯雅惠
以上正本證明與原本無異。
如不服本裁定應於送達後5日內向本院提出抗告狀。
                                      書記官  廖健雄
中    華    民    國   100    年    3     月   23    日